臺灣板橋地方法院刑事判決　　　　　　 100年度易字第2660號
公　訴　人　臺灣板橋地方法院檢察署檢察官
被　　　告　莫毓智
上列被告因詐欺案件，經檢察官提起公訴（100 年度偵字第7974
號），本院判決如下：
    主  文
莫毓智幫助意圖為自己不法之所有，以詐術使人將本人之物交付
，處拘役伍拾伍日，如易科罰金，以新臺幣壹仟元折算壹日。
    事  實
一、莫毓智明知於犯罪集團專門收集人頭帳戶用以犯罪之社會現
    象層出不窮之際，若將自己之金融帳戶金融卡、密碼提供他
    人使用，可能因此供不法詐騙份子用以詐使他人將款項匯入
    後，再加以提領之用，即能預見可能因而幫助他人從事詐欺
    取財犯罪，竟不違背其本意，仍基於幫助他人詐欺取財之不
    確定故意，於民國99年12月21日前某日，在不詳地點，將其
    向台北富邦商業銀行股份有限公司長安分行申請開設之帳號
    000-000000000000號帳戶（下稱台北富邦商業銀行長安分行
    帳戶）存摺、提款卡及密碼，提供予真實年籍姓名不詳之成
    年人士使用；嗣某不詳詐欺集團成員取得莫毓智上開台北富
    邦商業銀行長安分行帳戶之存摺、金融卡、密碼後，即基於
    意圖為自己不法所有之詐欺取財犯意，於99年12月21日14時
    10分許，致電曾信雄，向之佯稱係台灣台北地方法院書記官
    林鴻圖，並謂曾信雄因涉嫌洗錢，須將曾信雄帳戶內款項匯
    往指定帳戶（實即莫毓智之上開台北富邦商業銀行長安分行
    帳戶）由檢方保管該等款項，俟檢方釐清案情後再將款項歸
    還云云，致曾信雄陷於錯誤，旋於同日依指示前往自動櫃員
    機操作，將新臺幣（下同）9 萬元匯款至上開莫毓智台北富
    邦商業銀行長安分行帳戶內，然該等匯入款項旋即遭提領一
    空；嗣因曾信雄察覺受騙，報警處理始循線查獲。
二、案經曾信雄訴由新北市政府警察局新莊分局移送臺灣板橋地
    方法院檢察署檢察官偵查後起訴。
    理  由
一、證據能力：
    本案以下所引用之卷證資料（包含人證與文書證據、物證等
    ），並無證據證明係公務員違背法定程序所取得，又被告以
    外之人於審判外之陳述，經核並無非出於自由意願而為陳述
    或遭違法取證及顯有不可信之情況，再卷內之文書證據，亦
    無刑事訴訟法第159 條之4 之顯有不可信之情況與不得作為
    證據之情形，且公訴人及被告迄本院言詞辯論終結前均未聲
    明異議，被告並明確表示對於本案全部證據方法之證據能力
    均沒有意見等語，依刑事訴訟法第159 條至159 條之5 之規
    定，均有證據能力，合先敘明。
二、認定犯罪事實所憑之證據及理由：
    訊據被告莫毓智矢口否認有何幫助詐欺取財犯行，辯稱：上
    開台北富邦商業銀行長安分行帳戶是伊在97年6 、7 月間開
    立，做為薪資帳戶，伊是跑外務的，所以會將上開台北富邦
    商業銀行長安分行帳戶存摺、提款卡暨台新銀行存摺、提款
    卡一併放在機車置物箱內，前開銀行帳戶的密碼都一樣，伊
    等薪資來就會先把錢領走，但在99年12月底左右，伊原將機
    車停放在新北市板橋區○○○街112 巷22號4 樓住處樓下，
    後來就發現上開銀行存摺、提款卡不見了，伊是當天發現不
    見就馬上去台北富邦銀行樹林分行要辦理提款卡、存摺掛失
    ，但銀行人員告知該帳戶已被列為警示帳戶，上開台北富邦
    商業銀行長安分行帳戶從99年7 月到12月都有在使用，做為
    大昆保全股份有限公司的薪資轉帳帳戶，伊後來在100 年1
    月換工作，99年12月10日是最後一次領大昆公司的薪水，並
    不是伊將上開台北富邦商業銀行長安分行帳戶的金融卡及密
    碼交給別人使用云云；經查：
(一)、被告確有向台北富邦商業銀行長安分行申請開設帳號000-00
    0000000000號帳戶，並領有金融卡乙節，迭經被告於警詢、
    偵查、本院審理中自承不諱，並有台北富邦商業銀行長安分
    行100 年1 月12日北富銀長安字第1000000002號財富管理函
    附之交易明細、開戶人雙證件、簽名紀錄、影像資料等在卷
    可稽（見偵查卷第8-12頁）；而證人曾信雄係因於99年12月
    21日14時10分許，接獲自稱係台灣台北地方法院書記官林鴻
    圖來電之電話，並謂曾信雄因涉嫌洗錢，須將曾信雄帳戶內
    款項匯往指定帳戶（實即被告之上開台北富邦商業銀行長安
    分行帳戶）由檢方保管該等款項，俟檢方釐清案情後再將款
    項歸還云云，致曾信雄陷於錯誤，旋於同日依指示前往自動
    櫃員機操作，而匯款9 萬元至被告上開台北富邦商業銀行長
    安分行帳戶內，然該等匯入款項旋即遭人在台北富邦商業銀
    行設於萊爾富高縣高金店之自動櫃員機（機號：000-0000，
    設備地址：高雄市○○區○○路96號）以提款卡提領一空等
    情，除經證人曾信雄於警詢中證述明確，並有前揭台北富邦
    商業銀行長安分行100 年1 月12日北富銀長安字第10000000
    02號財富管理函附之被告上開台北富邦商業銀行長安分行帳
    戶之交易明細資料、台北富邦商業銀行股份有限公司集中作
    業部100 年6 月22日集作字第1000000654號函等在卷可參，
    是被告申請開設之上開台北富邦商業銀行長安分行帳戶之金
    融卡、密碼，係經某不詳詐欺集團成員取得後，即基於意圖
    為自己不法所有之詐欺犯意，於99年12月21日14時10分許，
    致電曾信雄，向之佯稱係台灣台北地方法院書記官林鴻圖，
    並謂曾信雄因涉嫌洗錢，須將曾信雄帳戶內款項匯往指定帳
    戶（實即被告之上開台北富邦商業銀行長安分行帳戶）由檢
    方保管該等款項，俟檢方釐清案情後再將款項歸還云云，致
    曾信雄陷於錯誤，旋於同日依指示前往自動櫃員機操作，而
    匯款9 萬元至被告上開台北富邦商業銀行長安分行帳戶內，
    然該等匯入款項旋即遭人在高雄市○○區○○路96號萊爾富
    商店內所設置之自動櫃員機，以插入提款卡併輸入正確密碼
    後提領一空各情，可以認定。
(二)、被告雖以其上開帳戶之存摺、金融卡及密碼係遺失云云置辯
    ；惟使用金融卡領取款項者，須於金融機構所設置之自動櫃
    員機上依指令操作，並輸入正確之密碼，方可順利領得款項
    ，若非經帳戶所有人同意、授權並告知金融卡密碼，以現今
    磁條或晶片金融卡至少4 位或6 位以上密碼（每位由0 至9
    ，應至少有0000至9999或000000至999999等不同之組合）之
    設計，單純持有金融卡之人，欲隨機輸入正確號碼而成功領
    取款項之機率，微乎其微，自堪認詐欺集團成員茍非曾由被
    告告知密碼併交付提款卡，焉能持卡順利輸入正確密碼提領
    詐得之款項，是被告辯稱並未將提款卡、密碼交付他人云云
    ，核悖情理，原難採信；況依被告上開台北富邦商業銀行長
    安分行帳戶之交易明細資料可知，被告上開帳戶內之存款數
    額於證人即被害人曾信雄99年12月21日遭詐騙匯款前之99年
    12月1 日，原尚有10546 元存款，而該帳戶於99年12月1 、
    2 、3 、6 、7 、8 、9 日，雖均有逐日提領之情，然各次
    提領之數額甚微，各僅500 元、1000元款項不等，該帳戶內
    之存款數額因之即便嗣迄99年12月10日自大昆保全公司薪資
    轉帳8430元入帳前，仍可維持在4 千元至1 萬元間，然俟99
    年12月10日大昆保全公司薪資轉帳8430元入帳後之同一日即
    99年12月10日，提領之數額竟即驟增至一次提領1 萬2 千元
    ，復於翌日再將餘額400 元提領後，致該帳戶內僅剩未滿百
    元無法以提款機提領之76元，此後，迄曾信雄於99年12月21
    日因遭詐騙而匯款至被告上開帳戶此一期間內，該帳戶內即
    無何提領紀錄，此有上揭台北富邦商業銀行長安分行100 年
    1 月12日北富銀長安字第1000000002號財富管理函附之交易
    明細可稽，是以被告在曾信雄於99年12月21日因遭詐騙而匯
    款至被告上開帳戶前之99年12月10日，竟即悖於往常各次提
    領數額僅500 元、1000元款項不等之小額提領習慣，遽行將
    上開台北富邦商業銀行長安分行帳戶內存款幾近全數提領一
    空，其後，旋即發生曾信雄遭詐騙而匯款至被告上揭帳戶之
    事，佐以就取得人頭帳戶之詐欺集團成員而言，該人既有意
    利用人頭帳戶作為詐騙之工具，其通常運用者必係金錢收購
    或來路明確之帳戶，以便能自由使用該等帳戶進行提款、轉
    帳等動作，而無須承擔該帳戶可能遭開立者掛失致無法順利
    提領贓物之風險，再觀諸卷附上開帳戶交易明細內容顯示被
    害人於99年12月21日15時41分39秒將9 萬元款項匯入被告上
    開帳戶後，同日16時18分34秒起旋遭不明人士接續三次將該
    等款項提領一空等情，尤可見上開詐欺集團成員向被害人為
    詐騙行為之際，已充分掌控上開帳戶，且確信該帳戶不會遭
    帳戶所有人掛失止付，兼衡被告又係本件帳戶提款卡及密碼
    之最密切使用者及利害關係人，苟非其將本件提款卡及密碼
    交予詐騙集團，孰能致之！基上各情以觀，被告所有之上開
    台北富邦商業銀行長安分行帳戶之存摺、金融卡、密碼應非
    遺失，而係被告自行交予他人使用，可以認定。
(三)、又金融存摺事關個人財產權益之保障，其專有性甚高，除非
    本人或與本人親密關係者，難認有何理由可自由流通使用該
    存摺，且一般人均有妥為保管及防止他人任意使用之認識，
    縱特殊情況偶須交付他人使用，亦必深入瞭解他人用途暨其
    合理性，始予提供，而該等專有物品如落入不明人士手中，
    且未加以闡明正常用途，極易被利用為與財產有關之犯罪工
    具，此乃吾人依一般生活認知所易於體察之常識，是就非有
    正當理由，竟徵求他人提供帳戶者，客觀上可預見其目的，
    多係欲藉該帳戶取得不法犯罪所得，且隱匿帳戶內資金之實
    際取得人之身分，以逃避追查，據此，被告在交付上開帳戶
    之存摺、金融卡、密碼予他人時，係智識程度正常之成年人
    ，自應具有相當之社會經驗、常識，其對向之收取帳戶的人
    不自己開立帳戶卻收取他人金融機構帳戶之舉，豈能無疑？
    況自政府開放金融業申請設立以來，金融機構大量增加，使
    一般人申請存款帳戶極為容易、便利，除非充作犯罪使用，
    否則實無向他人購買或蒐集金融機構帳戶之必要，因之，被
    告雖未必對於借用帳戶犯罪集團成員之詐欺對象、手法等內
    容知之甚詳，但其依社會生活之通常經驗仍應可得預見系爭
    帳戶有可能遭犯罪集團持以做為詐欺他人款項犯罪所用之帳
    戶，並執為防止司法機關追查詐欺集團成員本身而使用之工
    具，然其對該可能發生之幫助詐欺取財犯罪事實仍予漠視，
    並遽交付系爭金融機構帳戶存摺等物與不詳之人使用，其對
    該蒐集帳戶之人將可能以該帳戶供作詐欺取財之非法用途一
    節，應有所預見，竟不違背其本意，仍提供其所有上開台北
    富邦商業銀行長安分行帳戶予他人使用，被告具有幫助詐欺
    取財之不確定故意甚明，被告前揭所辯，容係事後卸責之詞
    ，委無可採，本件事證明確，被告犯行，堪以認定。
三、應適用之法律、科刑審酌事由
(一)、按幫助犯之成立，主觀上行為人須有幫助故意，客觀上須有
    幫助行為，意即須對於犯罪與正犯有共同之認識，而以幫助
    之意思，對於正犯資以助力，而未參與實施犯罪之行為者而
    言（參照最高法院75年度臺上字第1509號、88年度臺上字第
    1270號判決意旨）；是以如未參與實施犯罪構成要件之行為
    ，且係出於幫助之意思提供助力，乃屬幫助犯；本件被告提
    供系爭金融機構帳戶存摺等物予他人使用，使收受上開帳戶
    之詐欺集團向被害人詐騙財物之際，得以使用被告前開帳戶
    為匯款工具，誘騙被害人匯款至被告帳戶內，而遂行詐欺取
    財犯行，被告提供金融機構帳戶存摺等物與詐欺集團成員，
    使之得以該帳戶作為收取詐騙被害人所得財物之用之行為，
    係屬參與詐欺取財構成要件以外之行為，然對該詐騙集團遂
    行詐欺取財犯行施以助力之行為，是核其所為，係犯刑法30
    條第1 項、第339 條第1 項之幫助詐欺取財罪；又被告基於
    幫助之犯意而為非屬詐欺取財犯行之構成要件行為，為幫助
    犯，爰依刑法第30條第2 項之規定，按正犯之刑減輕之。
(二)、茲審酌被告提供帳戶與人使用，所為已影響社會正常交易安
    全，增加被害人尋求救濟之困難，並使犯罪之追查趨於複雜
    ，兼衡被告犯罪之動機、目的、手段、生活狀況、智識程度
    以及犯罪後態度等一切情狀，量處如主文所示之刑，並諭知
    如易科罰金之折算標準，以示儆懲。
據上論斷，應依刑事訴訟法第299 條第1 項前段，刑法第30條第
1 項前段、第2 項、第339 條第1 項、第41條第1 項前段，刑法
施行法第1 條之1 ，判決如主文。
本案經檢察官高智美到庭執行職務。
中    華    民    國   100    年    12    月    20    日
                  刑事第二十庭審判長法  官  陳明偉
                                    法  官  張誌洋
                                    法  官  傅明華
上列正本證明與原本無異。
如不服本判決，應於判決送達後10日內敘明上訴理由，向本院提
出上訴狀 (應附繕本)，上訴於臺灣高等法院。其未敘述上訴理
由者，應於上訴期間屆滿後20日內向本院補提理由書「切勿逕送
上級法院」。
                                    書記官  黃頌棻
中    華    民    國   100    年    12    月    20    日
附錄本案論罪科刑法條全文：
中華民國刑法第339條
意圖為自己或第三人不法之所有，以詐術使人將本人或第三人之
物交付者，處5 年以下有期徒刑、拘役或科或併科1 千元以下罰
金。
以前項方法得財產上不法之利益或使第三人得之者，亦同。
前二項之未遂犯罰之。